臺灣高等法院民事判決　　　　　　　　 95年度再易字第150號
再審　原告　甲○○
訴訟代理人　郭美春律師
再審　被告　乙○○
訴訟代理人　廖學興律師
　　　　　　李開台律師
上列當事人間侵權行為損害賠償事件，再審原告對於中華民國95
年8月22日本院94年度上易字第715號確定判決提起再審，本院於
96年4月18日言詞辯論終結，判決如下：
    主      文
再審之訴駁回。
再審訴訟費用由再審原告負擔。
    事實及理由
一、再審原告主張：再審被告於前審起訴主張再審被告乃員山鄉
    農會總幹事，再審原告為該會理事長，再審原告曾於民國93
    年11月25日向中國時報記者表示：「監事會查出再審被告涉
    嫌綁樁腳宴請農會代表、使用公費出國、年終獎金自己先保
    留，剩下才分給員工」等語，上述內容經刊登於93年11月26
    日中國時報地方版，因再審原告上開陳述與事實不符，且依
    社會通念顯然足以造成再審被告名譽評價低落，已侵害再審
    被告名譽，爰依民法第195條及第184條之規定，請求為命再
    審原告賠償1,000,000元及法定遲延利息之判決 ，原法院判
    決駁回再審被告之請求，再審被告不服，聲請上訴，本院前
    審以94年上易字第715號 (下稱原確定判決)將原判決廢棄，
    並判決再審原告應給付再審被告新台幣 (下同)50 萬元，及
    自94年1月18日起至清償日止按週年利率5%計算之利息 。惟
    原確定判決有下列適用法規錯誤之違誤：(一)依農會法第36
    條第1項規定可知 ，監事會之會議，除農會法另有規定外，
    只須經全體監事2分之1以上之出席，及出席監事『2分之1以
    上』之同意，即得決議；迺原確定判決竟認「…縱令個別監
    事曾就公費出國及年終獎金，口頭質詢上訴人，亦係監事個
    人意見，倘未經監事會『全體』之決議，自難謂係監事會之
    意見。… 」等語，所認顯與農會法第36條第1項之規定相悖
    ，自屬適用法規顯有錯誤。(二)雖再審原告曾於93年11月25
    日對中國時報記者陳述：「監事會已查出再審被告涉嫌綁樁
    腳、宴請農會代表、使用公費出國及年終獎金自己先保留等
    不當得利」等語。然查，「監事會」與「監事會決議」本非
    相同，究不能劃上等號，而證人即當時擔任員山鄉農會監事
    、身為監事會成員之許芳明、曾再立，亦於本院前審到庭證
    稱：伊等開會時，確有口頭就上訴人出國次數及年終獎金發
    放標準，提出質疑等語在卷綦詳，則再審原告既係陳稱『監
    事會…』云云，並非指述『監事會決議…』等語，顯見再審
    原告所陳，僅係據實轉述，而其所陳既無不實，自無故意、
    過失可言。迺原確定判決竟違反經驗法則，將『監事會』與
    『監事會決議』劃上等號，進而判認再審原告係故意不法加
    損害於前審被告，故而應負賠償責任，所為裁判顯與最高法
    院69年台上字第771號 、49年台上字第2323號判例意旨相悖
    ，而屬適用法規顯有錯誤。(三)原確定判決理由略謂：「…
    監事會在被上訴人 (即再審原告) 向記者陳述系爭言論前，
    並未質疑上訴人 (即再審被告) 有使用公費出國及年終獎金
    （績效獎金）之不當得利乙節，已如上述。而被上訴人不僅
    列席監事會，之後會議紀錄亦函送被上訴人，此有上訴人提
    出之93年度監事會會議紀錄簿在卷可按，被上訴人自難諉為
    不知。…被上訴人明知上情，卻向記者宣稱：監事會查出移
    送理事會審查者，尚包括使用公費出國及年終獎金之不當得
    利，自屬故意為之。…」等語。惟遍查前審卷證資料，並無
    任何再審原告確曾收受93年度監事會會議紀錄之證據在卷可
    按，迺原確定判決竟憑空認定，進而判認再審原告係明知而
    故意不法加損害於再審被告，所為裁判顯與最高法院18年上
    字第2147號、18年上字第209號 、18年上字第1838號判例意
    旨相悖，而屬適用法規顯有錯誤。(四)原確定判決理由略以
    ：「…被上訴人 (即再審原告) …明知記者將報導於翌日報
    紙，將使不特定人閱覽後，誤認上訴人 (即再審被告) 確有
    徇私舞弊之不法情事，足以造成上訴人名譽評價低落，顯係
    故意不法加損害於上訴人…」等語。然細鐸前審卷證資料，
    並無任何證據資料足證再審原告『明知』記者將報導於翌日
    報紙，迺原確定判決竟憑空認定，進而執此判認再審原告係
    明知而故意不法加損害於再審被告，所為裁判亦與上揭最高
    法院18年上字第2147號、18年上字第209號、18年上字第183
    8號判例意旨相悖，而屬適用法規顯有錯誤。 (五)再審被告
    於89年至93年間，公費出國計11次 ，其中再審原告僅同行7
    次，有出國旅費報銷明細表、印領清冊、收據、出國考察計
    畫、宜蘭縣農會90年7月5日函、員山鄉農會會員代表大會會
    議紀錄、理事會會議紀錄、開支請示單在卷可按。迺原確定
    判決認定事實未依證據，認再審被告自89年至93年間，公費
    出國共計11次，再審原告均有同行，進而判認再審原告非屬
    合理懷疑，所為裁判同與上揭最高法院18年上字第2147號、
    18年上字第209號 、18年上字第1838號判例意旨相悖，而屬
    適用法規顯有錯誤。(六)按「損害賠償之債，以有損害之發
    生及有責任原因之事實，並二者之間，有相當因果關係為成
    立要件。」，最高法院48年台上字第481號判例明示其旨。
    經查，前審卷證資料，並無任何證據資料足證再審被告之損
    害與再審原告所為，具有相當因果關係存在，迺前審判決竟
    憑空率認再審被告侵權行為之請求為有理由，所為裁判除與
    上開判例意旨相悖，亦與上揭最高法院18年上字第2147號、
    18年上字第209號 、18年上字第1838號判例意旨有違，而屬
    適用法規顯有錯誤。爰提起本件再審之訴，並聲明：(一)原確
    定判決不利於再審原告之部分廢棄。(二)上開廢棄部分，再審
    被告在前審程序之上訴駁回。
二、再審被告則以：(一)按農會監事會為合議制組織，故監事會
    所為之決議對外代表監事會全體之意見，乃屬當然，準此，
    原判決理由記載：「倘未經監事會全體之決議，自難謂監事
    會之意見」，與農會法第36條第1項之規定並無牴觸 ，再審
    原告之主張顯有違誤。(二)監事雖得於監事會中表達意見，
    惟依農會法第28條、第29條規定，就監察業務及財務仍屬監
    事會之職權，皆必須以監事會之名義為之，而監事會如欲進
    行監察業務及財務之行為，自應依該法條之規定以決議為之
    。本件再審原告於93年11月25日向中國時報記者指出：「『
    監事會』查出再審被告涉嫌綁樁腳宴請農會代表，使用公費
    出國，年終獎金自己先保留，剩下才分給員工等不當得利，
    移送理事會審查」等語，經詳閱93年監事會會議紀錄，均未
    有上開所記載，理事會亦無收受審查，即可知其所言毫無依
    據；而證人許芳明、曾再立之證詞係刻意誹謗再審被告之名
    譽，自無可取。原判決並無違反經驗法則，再審原告之主張
    顯無理由。(三)各鄉鎮農會每2個月召開一次理事會，每3個
    月召開一次監事會，其各項會務除提案議決外，在開會時亦
    應提口頭報告，且依農會法施行細則第25條及第29條、農會
    財務處理辦法第42條、第65條及第71條等規定可知，每年預
    決算非但須經理事會、監事會之審議，尚須經會員代表大會
    決議後，方完成法定程序，而理事長為理事會、會員代表大
    會之當然主席，於監事會列席，對前開績效獎金之發放，必
    定知之甚詳，且自90年再審原告擔任理事長起，每逢監事會
    均列席出席之 ，有員山鄉農會90年10月8、9日第14屆第4次
    及92年1月13、14日第14屆第9次監事會會議記錄及再審原告
    之簽名可稽。況再審原告主張「再審被告私自將獎金保留給
    自己後，剩下方分給員工」、「私人請吃飯卻報公帳」與「
    溢報出差旅費」云云，皆係再審原告基於職權應知悉之規定
    ，再審原告指摘再審被告有循私云云，顯係惡意指摘；且上
    開議題於員山鄉農會93年10月14日及15日兩天之第14屆第16
    次監事會即已通過，報宜蘭縣政府備查，經宜蘭縣政府93年
    12月28日以府農輔字第0930132842號函准予備查在案，並「
    經員山鄉農會稽核人員稽核是項開支項目自係於金融部門業
    務費用其他費用項目下支付，並無不法情事」提報93年11月
    24日之員山鄉農會第14屆理事會第23次會議在案。再審原告
    明知上情，仍不實指控，更顯其故意誹謗再審被告名譽之意
    圖甚明，從而，再審原告主張並無任何再審原告收受93年度
    監事會會議紀錄之證據，故原審判決適用法律顯有錯誤云云
    ，並無理由，應予駁回。(四)就原判決內容觀之，其係認為
    再審被告出國11次，其中就全縣農會共同出國考察者（大陸
    地區考察、養生奶業務）等7次再審原告均同行 ，與事實相
    符，且再審原告於原判決審理時亦不爭執該事實，故原判決
    並無適用法規錯誤。(六)查再審原告向中國時報記者傳述虛
    偽不實之言論，依最高法院93年台上字第1805號判決之意旨
    ，再審被告起訴請求再審原告就損害再審被告名譽負損害賠
    償責任，並無違誤，而原判決認為再審被告受有50萬元之名
    譽上損失，亦無適用法規錯誤之處等語，資為抗辯。並聲明
    ：再審之訴駁回。
三、經查：(一)證人許芳明、曾再立為員山鄉農會監事，其於監
    事會開會時，雖曾就再審被告出國次數及年終獎金發放標準
    提出口頭質疑，然此係監事個人意見，員山鄉農會就此並未
    作成任何決議，故渠等在內部會議上之發言，係屬個人意見
    ，並不當然代表監事會之意見或成為該會之決議，故再審原
    告於93年11月25日向中國時報記者指出：「『監事會』查出
    再審被告涉嫌：：使用公費出國，年終獎金自己先保留，剩
    下才分給員工等不當得利，移送理事會審查」，確與事實不
    符，且毫無依據，原判決因而認定再審原告對外散布貶損再
    審被告之言論而有誹謗再審被告之名譽之意，核認事用法，
    並無違反經驗法則 ，亦未與農會法第36條第1項相違背而有
    適用法規顯有錯誤之情事。(二)再審原告另謂：遍查前審卷
    證資料，並無任何再審原告確曾收受93年度監事會會議紀錄
    之證據在卷可按，迺前審判決竟憑空認定，進而判認再審原
    告係明知而故意不法加損害於再審被告，所為裁判顯與最高
    法院18年上字第2147號、18年上字第209號、18年上字第183
    8號判例意旨相悖 ，而屬適用法規顯有錯誤。惟查再審原告
    既然列席監事會，對於監事會有無將再審被告以公費出國濫
    發年終獎金之事移送理事會審查乙事，當然知情，且上開議
    題於員山鄉農會93年10月14日及15日兩天之第14屆第16次監
    事會即已通過，報宜蘭縣政府備查，經宜蘭縣政府93年12月
    28日以府農輔字第0930132842號函准予備查在案，並「經員
    山鄉農會稽核人員稽核是項開支項目自係於金融部門業務費
    用其他費用項目下支付，並無不法情事」提報93年11月24日
    之員山鄉農會第14屆理事會第23次會議在案。故不論再審原
    告有無收受監事會所發之會議紀錄，再審原告對於監事會有
    無將再審被告以公費出國濫發年終獎金之事移送理事會審查
    乙事，主觀上當然知情，故縱無證據證明再審原告確曾收受
    93年度監事會會議紀錄，亦不能反證再審原告無不法加損害
    於再審被告之故意。(三)再審原告另謂：前審判決理由略以
    ：「…被上訴人 (即再審原告) …明知記者將報導於翌日報
    紙，將使不特定人閱覽後，誤認上訴人 (即再審被告) 確有
    徇私舞弊之不法情事，足以造成上訴人名譽評價低落，顯係
    故意不法加損害於上訴人…」等語。然細鐸前審卷證資料，
    並無任何證據資料足證再審原告『明知』記者將報導於翌日
    報紙，迺前審判決竟憑空認定，進而執此判認再審原告係明
    知而故意不法加損害於再審被告，所為裁判亦與上揭最高法
    院18年上字第2147號、18年上字第209號 、18年上字第1838
    號判例意旨相悖，而屬適用法規顯有錯誤。然查再審原告向
    中國時報記者傳述虛偽不實之言論，無非係希望達到誹謗再
    審被告名譽之目的，否則何需特地向記者傳述？而依社會通
    念，記者得知新聞必定於隔日報紙中報導，故原判決認再審
    原告明知記者將報導於翌日報紙，並無適用法規顯有錯誤之
    再審事由。(四)再審原告謂：再審被告於89年至93年間，公
    費出國計11次 ，其中再審原告僅同行7次，迺前審判決認定
    事實未依證據，認再審被告自89年至93年間，公費出國共計
    11次，再審原告均有同行，進而判認再審原告非屬合理懷疑
    ，所為裁判與最高法院18年上字第2147號 、18年上字第209
    號、18年上字第1838號判例意旨相悖，而屬適用法規顯有錯
    誤。經查：原判決係謂：「被上訴人（即再審被告）自89年
    至93年間，公費出國共計11次，然『其中』有全縣農會共同
    出國考察者（大陸地區考察、養生奶業務），……」等語，
    就原判決內容觀之，其係認為再審被告出國11次，其中就全
    縣農會共同出國考察者 （大陸地區考察、養生奶業務）等7
    次再審原告均同行，與事實相符，且再審原告於原判決審理
    時亦不爭執該事實，故原判決並無適用法規錯誤。
四、綜上所述，原確定判決認定再審原告有傳述虛偽不實之言論
    ，認再審被告受有50萬元之名譽損失，再審原告應負損害賠
    償責任，並無適用法規顯有錯誤之情事，且再審原告所持之
    再審事由，均屬對於原確定判決所為事實認定之職權行使再
    為爭執，均與再審之要件不符，其提起再審之訴，為無理由
    ，應駁回其再審之訴。
五、據上論結，本件再審之訴為無理由，爰依法判決如主文。
中　　華　　民　　國　　96　　年　　5 　　月　　2 　　日
                    民事第十二庭
                        審判長法  官  張宗權
                              法  官  王麗莉
                              法  官  陳永昌
正本係照原本作成。
不得上訴。
中　　華　　民　　國　　96　　年　　5 　　月　　7 　　日
　　　　　　　　　　　　      書記官  劉美垣
